【裁判字號】    97,訴,232
【裁判日期】    970729
【裁判案由】    清償借款
【裁判全文】
臺灣嘉義地方法院民事判決               97年度訴字第232號
原      告  甲○○
訴訟代理人  嚴庚辰律師
複  代理人  林彥百律師
被      告  乙○○
                        5號
上列當事人間請求清償借款事件，經本院於民國97年7月15日言
詞辯論終結，判決如下：
    主  文
原告之訴駁回。
訴訟費用由原告負擔。
    事實及理由
一、原告起訴主張：
（一）緣被告於民國95年5月10日向原告借款新臺幣（下同）4,0
      00,000元，約定96年12月30日止清償完畢。詎被告至清償
      期限屆滿時仍分文未償，屢經原告催討仍置之不理，爰依
      消費借貸法律關係，請求被告給付欠款。
（二）對被告抗辯所為之陳述：
    1.查兩造債務之發生係因原告以商行名義向農藥上游廠商叫
      貨進價較便宜，故原告乃成立阿樂商行，被告如需貨品則
      透過原告以商行名義向上游訂貨，貨款則先由原告給付給
      廠商，被告再與原告結算後給付，是兩造間並無合夥共同
      經營阿樂商行之事實，此經被告在雲林地檢署96年偵字第
      5457號詐欺案中所自承，至於被告稱因農藥有瑕疵以致收
      不到錢之事實縱然屬實，亦屬被告得否向供應廠商求償之
      問題，與原告無涉，且原告在給付貨款給上游廠商時，被
      告亦未曾向原告表示農藥有瑕疵，因此原告確實有替被告
      代墊貨款，而本件債務關係已由代墊貨款後因被告無力償
      還而變成借款之性質。
    2.次查被告曾提供不動產設定100萬元抵押債權予原告，被
      告並在95年5月10日簽立借款契約書，當時兩造會算結果
      被告所積欠之代墊款為400餘萬元，兩造同意以400萬元結
      算，被告始在借款契約書上簽名蓋章，被告主張金額係事
      後所填並非真實，應由被告就此變態事實負舉證之責。嗣
      於96年1月間另設定之200萬元抵押債權，則係因被告所提
      供之不動產已先設定252萬元第一順位抵押權，已無殘餘
      價值，若欲再設定300萬元抵押權並無實益且又需繳納地
      政規費，況且被告又再三保證必會還款，才會僅設定200
      萬元抵押債權，非謂被告僅積欠原告300萬元借款。
（三）並聲明：被告應給付原告4,000,000元，及自支付命令送
      達之翌日（即97年4月9日）起至清償日止，按週年利率百
      分之5計算之利息。
二、被告則以：
（一）原告之妻（即訴外人江美賢）於去年即曾以被告積欠其夫
      妻4,000,000元之貨款為由，對被告提出詐欺告訴，業經
      檢察官以兩造間縱有短欠貨款之情事，亦純屬民事糾葛而
      予被告不起訴處分，然被告未曾積欠原告4,000,000元未
      償還。實因原告原於雲林縣經營世發農藥行，而被告則有
      開發嘉義縣農藥市場之能力，因礙於農藥販賣業執照一人
      僅限一地使用，原告乃於93年間在嘉義另又申請設立阿樂
      商行並自任負責人，但使用被告之農業販賣業執照將被告
      登記為管理人，自此兩人有合作關係，而依當時兩造約定
      之營利方式為由原告負責供貨、被告負責銷貨，賣得價金
      先回填原告之農藥進價成本，超過部分起先約定由二人對
      分，後改為原告分三、被告分七，另原告為保障其供貨人
      之權益，並要求被告提供不動產設定預防性擔保抵押債務
      予伊，被告應其要求，遂配合其辦理不動產第二順位抵押
      權之設定。嗣於93、94年間，因陸續有購買農藥之農友反
      應農藥有問題造成渠等損失而不願意付款，累積呆帳達25
      0萬元左右，至94年底、95年初，被告曾要求原告取回尚
      未賣出、價值超過130萬元之農藥存貨，未料原告不但拒
      絕回收農藥存貨，甚至片面主張係以農藥賣斷予被告而要
      求被告付款（包括已賣出但收不到款，及賣不出去之存貨
      ），雙方之合作關係乃發生狀況，因而結怨，但被告為顧
      全商誼，於95年6月間結束阿樂商行，7、8月間自行設立
      農意農業資材行後仍允諾用一年時間盡力收回貨款，只是
      事與願違，呆帳仍無法順利收回。
（二）是依兩造原先約定之營利方式，農藥已賣出但收不到貨款
      部分，若可歸責之原因在賣方（如農藥有品質瑕疵），則
      其損失當由被告與原告二人共同承受（尤其若是農藥真有
      品質瑕疵，更應由原告一人承擔），至於賣不出去的農藥
      ，也理當由原告取回，被告並無自行吸收而改付貨款予原
      告之義務，故原告所稱被告積欠其貨款4,000,000元乃屬
      扭曲事實，於法無據，而被告雖曾以不動產設定擔保將來
      可能債務之擔保性抵押權予原告，亦曾簽署過金額及借貸
      時間均空白之債務書據予原告，然絕非原告所稱之「借款
      」，是以，被告並未積欠原告借款，就連貨款糾紛之數額
      亦有待釐清，故原告本件主張至為無理，應予駁回。
（三）並答辯聲明：原告之訴及假執行之聲請均駁回；如受不利
      判決，願供擔保請准免為假執行。
三、本件之爭點厥為被告是否向原告借款400萬元？原告是否交
    付借款予被告？兩造各執一詞，本院經查：
（一）按當事人主張有利於己之事實者，就其事實有舉證之責任
      ，民事訴訟法第277條前段定有明文。又主張法律關係存
      在之當事人，須就該法律關係發生所須具備之特別要件，
      負舉證責任。而稱消費借貸者，謂當事人一方移轉金錢或
      其他代替物之所有權於他方，而約定他方以種類、品質、
      數量相同之物返還之契約，民法第474條分別定有明文；
      次按金錢借貸契約，為要物契約，應由貸與人就交付金錢
      及借貸意思表示相互一致之事實負舉證之。
（二）原告主張被告向原告借款400萬元之事實，雖提出借款契
      約書一份為證，為被告所否認。原告亦自承: 「（你們四
      百萬元何時交給他？）原因是被告他要訂購農藥，被告以
      原告的商行名義去訂購，所以先由原告付款，被告事後無
      法給付代墊款。我們根本沒有借他錢。」、「（為何要幫
      被告代墊貨款？）因為他是用原告的名義訂貨。」（見本
      院97年7月15日言詞辯論筆錄）足證，原告確實未借款400
      萬元予被告無訛，則原告提出之借款契約書，亦可證明並
      非雙方金錢借貸所書立。
（三）被告雖坦承借款契約書上之「乙○○」及住址、身分證統
      一編號及電話是其所簽立，惟辯稱是伊先簽名，伊簽名時
      ，契約書之日期、金額均空白等語。互核原告提出之借款
      契約書原本，原告與被告簽名、住址、身分證統一編號及
      電話，不僅字跡不同，字體之顏色亦不同，而金額與日期
      部分，並非電腦打字之字體，而是留有空格，由原告所書
      立，此有借款契約書一份在卷可參。則被告所辯伊未向原
      告借款，伊簽立借款契約書頭，金額及日期均空白之主張
      ，應可採信。
（四）原告雖主張與被告有消費借貸關係之事實，惟未舉證供本
      院查證，則原告空言主張被告有向其消費借貸400萬元云
      云，其舉證即有未足，其執此主張，應不可採。
四、綜上所述，原告之主張應不足採，是本件仍應以被告之抗辯
    ，較可採信為真實。從而，原告提起本訴，求為判決被告應
    給付原告400萬元，及自97年4月9日起至清償日止，按週年
    利率5%計算之利息，即為無理由，應予駁回。
五、本件事實已臻明確，兩造其餘攻擊防禦方法，均與本案判決
    結果不生影響，爰不予逐一論述，併此敘明。
六、據上論結，依民事訴訟法第78條判決如主文。
中    華    民    國    97    年    7     月    29    日
                  民事第一庭法  官  柯月美
以上正本係照原本作成。
如對本判決上訴須於判決送達後20日內向本院提出上訴狀。
中    華    民    國    97    年    7     月    29    日
                            書記官  李文政


司法院資訊處製作；財團法人民間司法改革基金會備份。
